【裁判字號】    89,訴,2313
【裁判日期】    920922
【裁判案由】    債務不履行損害賠償
【裁判全文】
臺灣臺南地方法院民事判決  八十九年度訴字第二三一三號
    反訴  原告    許平山即桂銓土木包工業
    訴訟代理人    林祈福律師
    反訴被告彭
    李清秀之承
    受訴訟人      乙○○
                  丙○○
    訴訟代理人    金輔政律師
    複  代理人    甲○○      .
右當事人間請求債務不履行損害賠償事件，本院於九十二年八月二十五日言詞辯論終
結，茲判決如左：
    主      文
反訴原告之反訴及其假執行之聲請均駁回。
反訴訴訟費用由反訴原告負擔。
    事      實
甲、反訴原告方面：
    一、聲明：反訴被告應給付反訴原告新台幣（下同）壹佰零伍萬參仟陸佰貳拾參
        元，及自反訴起訴狀繕本送達翌日起至清償日止，按年息百分之五計算之利
        息，並願供擔保請准宣告假執行。
    二、陳述：
      （一）兩造就台南市○○路○○段九０三號房屋新建工程，約定由反訴原告施
            工，每坪施工工資為一萬九千六百元，材料則由反訴被告提供，嗣因主
            建物及增建續結部分鋼筋之施工，反訴被告要求另行找人處理，反訴原
            告所有工程必須等到該部分鋼筋施工完成才能續行，因之無法施工，其
            間又因反訴被告前開另行找人裝置鋼筋之方式，其女婿有意見，擬重新
            進行補強，乃要求反訴原告配合，因思及後續增建工程均須該續結鋼筋
            完成才得施工，反訴原告遂與對造達成和解，約定鋼筋續接以土木技師
            公會建議之化學錨栓方式施工，此有和解書附呈可稽，且由反訴被告另
            行雇工為之，嗣不知何故該部分迄未完工，反訴原告多次詢問何時得續
            行增建工程，終由反訴被告主動要求解除增建工程合約，反訴原告同意
            解除，並配合出具解約書。按「契約之解除，出於雙方當事人之合意時
            ，無論有無可歸責於一方之事由，除經約定應依民法關於契約解除之規
            定外，並不當然適用民法第二百五十九條之規定，倘契約已為全部或一
            部之履行者，僅得依不當得利之規定請求返還其利益」（五十九年台上
            字四二九七號判例），經查，反訴原告雖已收受反訴被告所給付之工程
            款佰壹拾萬元，然算至兩造合意解約止，就工程已履行之工資而反訴
            被告未付者，合計尚有一百零五萬三千六百二十三元，上開金額請參酌
            新建房屋工程明細表，爰依前揭判例以不當得利之規定，提起反訴，並
            請求加給自反訴起訴狀繕本送達翌日起至清償日止，按年息百分之五計
            算之法定遲延利息。
      （二）台灣省土木技師公會九十一年二月二十二日（九一）省土技字第０五六
            二號鑑定報告、九十一年四月十日（九一）省土技字第一一六九號函覆
            之答復表、九十一年六月廿四日（九一）省土技字第二四六九號函覆之
            答覆表，有下列違誤之處：
            本件系爭房屋工程及增建部分係將基地北區○○段九０三號土地（三
              三０平方公尺）及同段九０四號（一九平方公尺）共計三四九平方公
              尺一０五‧六坪土地全面開挖上覆水泥，此有土地謄本可按，增建確
              為六十二坪，反訴被告於其八十九年土月之起訴狀第四頁亦陳明六十
              二坪無誤，茲附上現場丈測之長寬數据可供參核，而依現場水泥實際
              覆蓋面積計算，亦顯逾該報告之三十八坪，土木技師之鑑定書嗣雖經
              補正，但仍未將測量基地之施工面積呈報鈞院。又其函復「缺列騎樓
              部分面積」云云，惟查原鑑第十二頁中已標示有騎樓，則其所謂缺列
              騎樓云云，殊屬費解。
            按地面以上樓屋結構體施工較為單純，其工作內容為：放樣、柱
              墻柱墻鋼筋綁紮、封模板、舖紮樓板鋼筋、澆置樓板混凝土，
              這就完成一次樓屋的工作，反之，地面以下的地基工程較為複雜：
              清除地上物整平、放樣、點井抽水、挖土機開挖，卡車運棄廢
              土，人工整修、澆置墊土底混凝土（PC）、再放樣、綁紮基底
              鋼筋、封模板、澆置混凝土、綁紮地樑鋼筋、封模板、澆
              置地樑混凝土、拆模板、泥水匠師砌磚築化糞池及蓋水箱（含內
              外粉刷）、運土用挖土機回填、人工澆水整平夯實舖石子、綁
              紮地坪鋼筋、封模板、澆置地坪混凝土、拆除模板，這才完成
              地基結構體工程，任何一位稍具工程常識的人皆知地基工程單價，皆
              遠高於地上結構體的單價，況且本件地基全面下挖二米深，其施工非
              一般樓層可比，工資自然高，反訴原告就機具使用及地基束水之工資
              分別為二十四萬五千元及七萬元，合計三十一萬五千元，此有收据二
              紙可按，乃鑑定結果卻未列入，有失公平。又增建地基部分b每坪造
              價，在模板及清潔運費二項，均以1/5計算，理由何在？鑑定結果亦
              未論及。再增建部分之地基後方Ａ部分三角形，經鈞院於九十一年五
              月二十二日到場勘驗，並命原鑑定單位人員就Ａ部有無施作地基及其
              面積予以確定，惟鑑定人員迄未標示Ａ之面積，且縱使Ａ未有地樑鋼
              筋，但上敷混凝土則為事實，完全不計施工工資，並不合理。
            依原鑑定結果，鋼筋之工資僅計本體部分即146.48×19600，遺漏增
              建部分之鋼筋工資，而此處所謂增加鋼筋25.05噸之工資，係連本體
              及增建部分而言，則未增加鋼筋號數之增建部分，其鋼筋工資即未計
              入。就此，鈞院雖囑託鑑定「工程慣例每噸合理增加工資為何？」，
              但該鑑定並未答復依慣例每噸工資為何，其實反訴原告亦是問客觀上
              依工程慣例一噸鋼筋之工資為何，因本件工程整噸鋼筋未增加號數時
              ，反訴原告係以賠錢之方式優待，反訴原告實際付款一噸鋼筋工資五
              千元，此有九十一年三月十四日所附估價單可証，則增加號數導致增
              加工資部分，自應依慣例之合理價格為計價標準，此應屬鈞院就本案
              訴訟標的依法判斷之職權，非鑑定機關所能置喙，請鈞院斟酌反訴原
              告九十一年三月十四日書狀檢附之估價單，其鋼筋工資每噸五千元。
            未完成項目粉光、舖地磚之工資部分，兩造統括在「土水」部分即每
              坪七千五百元（詳估價單第七項），然該鑑定另以其鑑定手冊標準計
              算，未粉光部分為21447元，未舖地磚部分199772元，合計221219元
              ，未舖地磚鑑定單價每平方公尺730元每坪2413元，約佔七千五百元
              之32.2%，未施作部分每坪單價約七千五百元之39.78%（粉光571/坪
              ＋地舖2413/坪÷7500＝0.39786），鑑定函復僅謂估土水部分總價
              20%，容有錯誤。蓋兩造依實際承包價計算每坪七千五百元，手冊標
              準偏高。按「土水」項目計含砌磚、內外牆粉光、貼磁磚及地磚，若
              以該手冊標準計算，每坪顯逾七千五百元而達萬元之譜，該鑑定未以
              每坪七千五百元之標準計價，顯欠公平，為求公平，應依其手冊標準
              計算土水項目之總價，依比例縮減其工資，較為合理。
            開工、完工營造廠費用包含5%之營業稅及1%左右之營造廠牌照費用，
              ，有統一發票可証，營業稅為75324元，外加鑑定機關九一年六月二
              十四日函復之跑照費為二萬元，共計95324元。又本件為民宅包工案
              件，並非公共工程發包，鑑定函復似有答非所問情事。此部分依兩造
              合約第三條應由反訴被告負擔。
      （三）按不當得利之返還利益，係指通常情形可得收取之利益，亦即以客觀之
            價額為準（孫森焱債總第一三０頁參照），本件依客觀標準顯高於兩造
            約定之工程單價，鑑定機關之意見有時採用合約之約定單價，有時用鑑
            定手冊之單價，標準不一，實屬矛盾，並不足採。而最高法院八十五年
            台上四五號判例亦謂：「．．．不當得利受領人應返還所受之利益．．
            ．以現時利益為限負返還義務」等語，故本件反訴被告應依反訴原告已
            實際支付之客觀價額返還。
      （四）反訴原告所呈工程明細表尚有增建工資（即新舊搭接近除部分之工資）
            二六０五００元，尚未計入該鑑定報告，敬請鈞院總計時應予列入。
    三、證據：提出和解書一份、解約書一份、新建房屋工程明細表一份、估價單兩
        份、樓層面積計算表一份、工地收支報表一份、土地登記謄本兩份、現場測
        量圖一份、發票一張、收據兩份、地籍套繪圖兩張等為證，並聲請囑託台灣
        省土木技師公會派員會同本院履勘現場並鑑定本案爭點。
乙、反訴被告方面：
    一、聲明：反訴原告之反訴駁回，如受不利判決，願供擔保請准免為假執行。
    二、陳述：
      （一）本件反訴被告原起訴主張雙方立約由反訴原告承造台南市○○路○○段
            九○三號新建房屋工程，反訴被告已付三百一十萬元，反訴原告僅工作
            二百六十四萬二千零八十元，要求返還超收之四十五萬七千九百二十元
            及損害，嗣於訴訟中因無力繳勘驗費乃先行撤回本訴，反訴原告則反訴
            要求支付已完工之工程款及損害金。
      （二）兩造無爭議事項：
            工程承攬。
            承攬單價及總價。
            契約解除。
            實作工程有部分爭執，但大部分無爭議，爭議部份業經鈞院鑑定。
            反訴被告已支付反訴原告新台幣三百一十萬元。
      （三）經鑑定後，有爭議事項經台灣省土木技師公會九十一年六月廿四日（九
            一）省土技字第二四六九號函覆，前鑑定價格應再增加二萬三千零十四
            元，反訴被告無意見，則原鑑定總價二百九十五萬三千六百五十六元再
            加上第二次鑑定加價二萬三千零十四元，合計完成之本體及增建部分價
            格為二百九十七萬六千六百七十元，然反訴被告早已給付工程款佰壹
            拾萬元予反訴原告，則本件反訴被告所已經給付之工程款，顯然已經超
            過反訴被告所應給付之數額，反訴原告猶為本件請求，自屬無據。
      （四）反訴原告九十二年六月十日準備書狀主張土木技師公會鑑定結果，4、b
            、c、d合計三十三萬一千零七十九元未施工之部分工資不能扣除，但同
            鑑定結果2、3部分均以每坪壹萬玖仟陸佰元計算價格，即以全部施工完
            畢之計價標準，鑑定結果4、b、c、d部分係對鑑定2、3部分未施作部分
            為計算之結果，自無不應扣除之理。
      （五）所謂本體與新舊搭接部分拆除工資，兩造八十九年四月十四日和解書已
            約定增加工時由承包商負擔（第三條），反訴被告則負擔鋼筋材料費用
            （壹拾萬元），反訴原告所謂拆除工資二十六萬元，原告否認其有如數
            之出資，縱有部分出資依雙方合約原即依約應由反訴原告自行承擔上開
            支出，不得向反訴被告請求。
    三、證據：提出工程合約書暨收款明細兩張、估價單一份、存證信函暨回執各兩
        份、和解書一份、解約書一份、使用執照存根一份、調解書暨複丈成果圖一
        份等為證。
丙、本院依職權調閱本院八十八年度訴字第二二一六號民事案卷全卷，並依職權訊問
    鑑定人施坤合、許引絃。
    理      由
一、本件反訴被告彭李清秀已於本件訴訟程序進行中（九十二年六月五日）死亡，而
    反訴被告彭李清秀之承受訴訟人乙○○、丙○○等二人，則為被繼承人彭李清秀
    之共同繼承人，此有反訴被告所提戶籍謄本三份、戶口名簿一份在卷可稽，且乙
    ○○、丙○○復已向本院聲明承受本件訴訟，經核由乙○○、丙○○等二人承受
    本件訴訟，並無不合，先予敘明。
二、本件反訴原告提起反訴（本訴部分業經撤回）主張：兩造就台南市○○路○○段
    九０三號房屋新建工程，約定由反訴原告施工，每坪施工工資為一萬九千六百元
    ，材料則由反訴被告提供，嗣因主建物及增建續結部分鋼筋之施工，反訴被告要
    求另行找人處理，反訴原告所有工程必須等到該部分鋼筋施工完成才能續行，因
    之無法施工，其間又因反訴被告前開另行找人裝置鋼筋之方式，其女婿有意見，
    擬重新進行補強，乃要求反訴原告配合，因思及後續增建工程均須該續結鋼筋完
    成才得施工，反訴原告遂與對造達成和解，約定鋼筋續接以土木技師公會建議之
    化學錨栓方式施工，此有和解書附呈可稽，且由反訴被告另行雇工為之，嗣不知
    何故該部分迄未完工，反訴原告多次詢問何時得續行增建工程，終由反訴被告主
    動要求解除增建工程合約，反訴原告同意解除，並配合出具解約書。按契約之解
    除，出於雙方當事人之合意時，無論有無可歸責於一方之事由，除經約定應依民
    法關於契約解除之規定外，並不當然適用民法第二百五十九條之規定，倘契約已
    為全部或一部之履行者，僅得依不當得利之規定請求返還其利益（五十九年台上
    字四二九七號判例參照），查反訴原告雖已收受反訴被告所給付之工程款佰壹
    拾萬元，然算至兩造合意解約止，就工程已履行之工資而反訴被告未付者，合計
    尚有一百零五萬三千六百二十三元，上開金額請參酌新建房屋工程明細表，爰依
    前揭判例以不當得利之規定，提起反訴請求給付上開工資，並請求加給自反訴起
    訴狀繕本送達翌日起至清償日止，按年息百分之五計算之法定遲延利息等語。
三、反訴被告則以：系爭工程已完工部份之價值，經台灣省土木技師公會派員鑑定結
    果，反訴原告所完成之本體及增建部分之價格為二百九十七萬六千六百七十元（
    原鑑定總價二百九十五萬三千六百五十六元，再加上第二次鑑定認應加價二萬三
    千零十四元，合計二百九十七萬六千六百七十元），然反訴被告早已給付工程款
    佰壹拾萬元予反訴原告，則本件反訴被告所已給付之工程款，顯已超過反訴被
    告所應給付之數額，乃反訴原告竟猶為本件之請求，自屬無據等語，資為抗辯。
四、查反訴原告提起反訴所主張之右揭事實，固據提出和解書一份、解約書一份、新
    建房屋工程明細表一份、估價單兩份、樓層面積計算表一份、工地收支報表一份
    、土地登記謄本兩份、現場測量圖一份、發票一張、收據兩份、地籍套繪圖兩張
    等為證，惟被告既以前揭情詞置辯，則本件自應審究系爭工程由反訴原告所施工
    部份之價值究為若干，茲分述如下：
    （一）有關系爭工程中由反訴原告所施工部份之價值，經囑託台灣省土木技師公
          會派員會同本院現場實測並予鑑定結果，認定：「建物本體因鋼筋號數
          增加所增之額外鋼筋量」及「增建地基部分所增之額外鋼筋量」所增加之
          工資為陸萬仟伍佰零貳元（每噸鋼筋工資2535元×25.05噸≒63502元）
          ；建物本體已完成部份之工程造價為貳佰捌拾柒萬壹仟零捌元（每坪造
          價19600元×146.48坪＝0000000元）；四樓牌樓實際完工部份之造價為
          貳拾萬伍仟陸佰拾元（每坪造價19600元×占該樓層之面積比例
          78.02㎡／268.61㎡×41.39坪≒235633元）；應扣除建物本體未粉光部
          分之工程款為貳萬壹仟肆佰肆拾柒元（每平方公尺172.75元×124.15㎡≒
          21447元）；應扣除建物本體未鋪地磚部分之工程款為壹拾玖萬玖仟柒
          佰柒拾貳元（每平方公尺730元×273.66㎡≒199772元）；應扣除建物
          本體未進行油漆部分之工程款為壹拾萬零玖仟捌佰陸拾元（每平方公尺
          750元×146.48㎡＝109860元）；已完成之增建地基部分之造價為（每
          坪造價3014元× (非騎樓部分38.02坪＋騎樓部分12.95坪)≒153623），
          從而，系爭工程中由反訴原告所施工部份之價值為貳佰玖拾玖萬貳仟陸佰
          捌拾柒元（63502＋0000000＋000000－00000－000000－000860＋153623
          ＝0000000）等情，有台灣省土木技師公會九十一年二月二十二日（九一
          ）省土技字第０五六二號鑑定報告一份、九十一年四月十日（九一）省土
          技字第一一六九號函覆之答復表一份、九十一年六月廿四日（九一）省土
          技字第二四六九號函覆之答覆表一份在卷可稽。
    （二）就上開鑑定結果，反訴原告雖指摘已完成之增建地基面積應為62坪，至少
          也有57.05坪，而非鑑定人所計算之50.97坪云云。惟查：經本院於九十二
          年五月二十三日會同兩造與鑑定人施坤合、許引絃實地履勘結果，反訴原
          告所提供計算該增建面積為50.97坪之座標數據，經實地丈量結果，超過
          現場實地丈量之長度（以1,3點間距離為例，實際丈量結果僅為18.65公尺
          ，乃該座標數值竟顯示其距離為19.01公尺），此有勘驗筆錄載明在卷，
          則反訴原告此部份之主張，既與現場實地丈量結果不符，自不足採，本件
          仍應以鑑定人施坤合、許引絃實地施測之結果（即已完成之增建地基面積
          為 (非騎樓部分38.02坪＋騎樓部分12.95坪)共計50.97坪），較為可採。
    （三）就上開鑑定結果，反訴原告雖又主張：地基工程之單價應該高於地上結構
          體之單價才是，乃鑑定報告所認定之增建地基單價竟係每坪造價3014元，
          遠低於地上結構體之每坪造價19600元，顯然過低；又反訴原告就機具使
          用及地基束水之工資分別為二十四萬五千元及七萬元，合計三十一萬五千
          元，此有收据二紙可按，乃鑑定結果卻未列入，顯失公平；且增建地基後
          方Ａ部分之三角形區域，縱使未有地樑鋼筋，但上敷混凝土則為事實，乃
          鑑定報告竟完全不予計算施工工資，顯不合理云云。惟查：
          該鑑定報告就地基部分的造價，係依照兩造簽訂系爭承攬契約時所列估
            價單內所約定之項目與價格而為估算（詳見該鑑定報告第四頁第五項ｂ
            ），蓋兩造於簽約之際，既已本於當事人間之私法自治，自行約定系爭
            工程之內容與價格，則事後欲評估已完成部分之工程價值時，自應遵守
            兩造原所約定之項目與價格而為評估，乃理所當然，殊無另尋其他計價
            標準以定其價格之理。準此，既然「全面開挖地基」本即包含在估價單
            所列「土方及混凝土每坪1300元」項目下，自無另予高估其價格之理。
          又反訴原告所稱機具使用及地基束水之工資分別為二十四萬五千元及七
            萬元，合計三十一萬五千元部分，經核均屬反訴原告為完成系爭工程所
            支出之成本。該項成本支出，既係承攬人為完成承攬工作所必要支出之
            費用，則本件反訴原告即承攬人訴請反訴被告給付已完成工作部分之報
            酬，自不得再將其為完成工作所支出之成本，算入本件請求之中，蓋若
            未有該成本支出因而完成工作，承攬人本無從享有報酬請求。
          再鑑定人於現場實地鑑測之際，兩造確有表示如果撬開增建地基後方Ａ
            部分之三角形部分地基，發現該部分沒有地樑鋼筋，則該部分不予算入
            地基的面積，此業據鑑定人施坤合、許引絃詳細證稱在卷（見本院九十
            二年五月八日言詞辯論筆錄），所以鑑定人於撬開該Ａ部分地基後，既
            然發現該部分確實沒有地樑鋼筋，則該部分不予算入地基之面積內，自
            屬正當。況縱使兩造並未有上開協議，由於未綁鋼筋的部分，根本不算
            是地樑，不能算是結構體的一部分，所以該部分不算入增建部分之地基
            面積內，仍屬正當。反訴原告此部份之指摘，尚非可採。
    （四）就上開鑑定結果，反訴原告復主張：上開鑑定報告漏未計算因增加鋼筋號
          數所增之鋼筋工資，反訴原告主張有關因增加鋼筋號數所增之鋼筋工資，
          應以每噸五千元計算為當云云。惟查：如前所述，兩造於簽約之際，既已
          本於當事人間之私法自治，自行約定系爭工程之內容與價格，則事後欲評
          估已完成部分之工程價值時，自應遵守兩造原所約定之項目與價格而為評
          估，殊無另尋其他計價標準以定其價格之理。準此，兩造所簽立之估價單
          既已約定系爭建物之「鋼筋工資每坪1000元」，而系爭建物原來的面積依
          據使用執照之記載，約合134.84坪（445.76㎡），依此推估，兩造所約定
          之鋼筋工資即為鑑定人所推算的每噸2535元。從而，有關增建部分所增鋼
          筋的鋼筋工資，自仍應依據上開標準予以計算，反訴原告主張增建部分所
          增鋼筋的鋼筋工資，應按每噸5000元計算云云，應屬無據，委無可採。
    （五）就上開鑑定結果，反訴原告雖另指摘：上開鑑定報告就未完成之粉光與鋪
          地磚項目，認為應予扣減工資之計算標準，係依台灣省土木技師工會鑑定
          手冊為據，卻不依據兩造所簽立估價單所列計價標準，其計算標準顯然偏
          高，所扣金額過高云云。惟查：由於「粉光」與「鋪地磚」皆屬兩造所簽
          立估價單中「土水」的一小部份（蓋「土水」工程本身就包含砌磚、打底
          、粉光、外牆磁磚、鋪地磚、浴廁地磚等部分在內），而現場砌磚牆及欄
          杆的施工部分，又已因增建需求而敲除完畢，無法詳細計算各該部分的單
          價，再加上各該砌磚、打底、粉光、外牆磁磚、鋪地磚、浴廁地磚等部分
          的工資詳細內容，估價單中並未明列，所以也無法任意按比例算出該「粉
          光」與「鋪地磚」部分工資應佔全部「土水」工資之比例，因此，鑑定人
          遂以臺灣省土木技師公會鑑定手冊第八十頁的計價標準，計算出粉光與鋪
          地磚的合理工資，再予以扣除，此有台灣省土木技師公會九十一年二月二
          十二日（九一）省土技字第０五六二號鑑定報告一份、九十一年四月十日
          （九一）省土技字第一一六九號函覆之答復表一份、九十一年六月廿四日
          （九一）省土技字第二四六九號函覆之答覆表一份在卷可稽，並據鑑定人
          施坤合、許引絃到院證述明確，衡情，上述估算應扣除未施工部分之工程
          款的計算方法，尚稱公允，應無反訴原告所指摘計算標準偏高致使所扣金
          額過高之情事。更何況依據上述估算標準加以計算，兩造既已約定「土水
          」部分每坪為7500元（參見兩造所簽訂估價單之記載），且建物本體已完
          成部份之面積為146.48坪，則建物工程款總價為0000000元，而鑑定人估
          算應扣除建物本體未粉光部分之工程款為貳萬壹仟肆佰肆拾柒元、應扣除
          建物本體未鋪地磚部分之工程款為壹拾玖萬玖仟柒佰柒拾貳元，兩者合計
          貳拾貳萬壹仟貳佰壹拾玖元，從而，所扣除尚未「粉光」與「鋪地磚」之
          工程款，約佔總工程款20.14%而已，亦難認上述估算標準有偏高的情事，
          是反訴原告此部份之指摘，亦無足採。
    （六）就上開鑑定結果，反訴原告另又主張：上開鑑定報告漏未計算新舊建物搭
          接部份之拆除工資貳拾陸萬零伍佰元，此部份之金額亦應予以計入云云。
          惟查：此部份所謂本體與新舊搭接部分之拆除工資，依據兩造所簽訂且不
          否認為真正的八十九年四月十四日和解書之記載，兩造業已約定原建物與
          增建物之搭接工程中有關增加工時由承包商負擔（第三條），有關增加之
          鋼筋材料費則由反訴被告負擔（第四條），則此部分之工資，依據上述和
          解書之約定，自應由反訴原告自行承擔，蓋此部份既僅係「拆除費用」，
          顯然只是增加工時而已，而兩造既已約定所增加之工時由反訴原告自己負
          擔，反訴原告自不得再向反訴被告請求給付。
    （七）至於反訴原告所主張，有關開工、完工營造廠費用包含5%之營業稅及1%
          左右之營造廠牌照費用，共計75324元，外加鑑定機關九一年六月二十四
          日函復之跑照費用為二萬元，共計95324元，依據兩造合約第三條之約定
          ，應由反訴被告負擔部分。查依據兩造所簽訂且不否認為真正的系爭承攬
          工程合約書第三條之記載，有關系爭工程之開工、安全圍籬、勘驗、變更
          或完工等申報費用，並不包含於該合約所約定之給付範圍內，此有工程合
          約書一份在卷可稽，從而，反訴原告為完成系爭承攬工程所支出之開工、
          完工營造廠費用與跑照費，自屬代墊之性質，殊無仍由反訴原告自行負擔
          吸收之理，應解為反訴原告得向反訴被告請求返還該等代墊費用才是，則
          反訴原告訴請反訴被告給付開工、完工營造廠費用與跑照費，自屬有據。
          而有關系爭工程之開工、完工營造廠費用（包含5%之營業稅及1%左右之營
          造廠牌照費用）共計75324元等情，業據反訴原告提出統一發票一份在卷
          可稽，此部份亦為反訴被告所不爭，應堪採信。此外，台灣省土木技師公
          會九十一年六月廿四日（九一）省土技字第二四六九號覆函，亦已鑑估之
          本件之跑照費為二萬元在卷，以上兩項共計為95324元，則反訴原告此部
          份之主張，自堪信實。
    （八）綜上，本件反訴被告所應給付予反訴原告之金額，應包含：系爭工程中由
          反訴原告完工部份之價值貳佰玖拾玖萬貳仟陸佰捌拾柒元、開工與完工營
          造廠費用柒萬伍仟佰貳拾肆元（含5%之營業稅及1%之營造廠牌照費用）
          、跑照費用二萬元，共計佰零捌萬捌仟零壹拾壹元。然反訴被告業已給
          付佰壹拾萬元予反訴原告，此亦經反訴原告自認在卷（見本院八十九年
          十二月十二日言詞辯論筆錄），是本件反訴被告業已給付予反訴原告之金
          額，既已超過其所應給付之數額，則本件反訴原告竟仍請求反訴被告返還
          不當得利，自屬無據，不應准許。
五、綜上所述，本件反訴被告業已給付予反訴原告之金額，既已超過其所應給付之數
    額，從而，反訴原告本於不當得利之法律關係，訴請反訴被告返還因雙方合意終
    止契約所受之利得云云，自屬無據，應予駁回其本件反訴。又反訴原告本案之請
    求既經駁回，則其假執行之聲請亦失所附麗，爰併予駁回。
六、兩造其餘主張及所提證據，與本院上開論斷無涉或無違，爰不予一一贅述，附此
    敘明。
七、據上論結，本件反訴原告之反訴為無理由，依民事訴訟法第七十八條，判決如主
    文。
中      華      民      國    九十二    年      九      月    二十二    日
                                臺灣臺南地方法院民事第三庭
~B法      官  王金龍
右為正本係照原本作成。
如對本判決上訴，須於判決送達後廿日內向本院提出上訴狀。
中      華      民      國    九十二    年      九      月    二十二    日
~B法院書記官  黃富煜


司法院資訊處製作；財團法人民間司法改革基金會備份。
